【裁判字號】    94,訴,1540
【裁判日期】    950404
【裁判案由】    殺人未遂
【裁判全文】
臺灣桃園地方法院刑事判決              94年度訴字第1540號
公  訴  人  臺灣桃園地方法院檢察署檢察官
被      告  丁○○
指定辯護人  本院公設辯護人戊○○
上列被告因殺人未遂等案件，經檢察官提起公訴（94年度偵字第
9454號），本院判決如下：
    主  文
丁○○以加害生命、身體之事，恐嚇他人致生危害於安全，處有
期徒刑肆月，如易科罰金，以參佰元折算壹日。扣案菜刀壹支沒
收。
    事  實
一、緣丁○○與乙○○係親兄弟，庚○○為乙○○之妻，莊致忠
    為乙○○及庚○○之子，丁○○與該三人間有家庭暴力防治
    法第三條第四款之家庭成員關係，其等均同住在桃園縣平鎮
    市北興里三三鄰北勢一三七號宅院內，丁○○所居住之房屋
    與乙○○一家所居住之房屋相鄰，僅有一牆之隔，其等並共
    用上開宅院內之庭院。丁○○於民國九十四年四月五日某時
    許在外飲酒後返家後，於同日下午四時五十分許，前往其兄
    乙○○住處，欲找乙○○談話，適莊致忠在其住處門口，見
    丁○○前來，便以其父不在家等語應之，丁○○以莊致忠口
    氣不佳而怒責之，雙方生有口角，丁○○因此心生不滿，竟
    基於恐嚇他人生命、身體安全之犯意，返回其住處取出其所
    有之菜刀一支後，至莊致忠宅門前對莊致忠叱吼，並隔門舉
    刀作勢揮砍莊致忠，適庚○○已戴妥半罩式安全帽正欲騎車
    外出，見丁○○與莊致忠口角，丁○○更持刀作勢欲砍莊致
    忠，乃上前阻止，丁○○則以右手持刀高舉之方式威嚇庚○○。莊致忠見狀，立刻從屋內衝出，上前欲攔阻丁○○，丁○○竟轉身承上同一之恐嚇犯意，持刀朝莊致忠之方向作勢
    揮砍，庚○○乃以身體擋在丁○○與莊致忠之間，拉住丁○○，以攔阻丁○○對莊致忠之揮刀行為，丁○○復轉而持刀
    追趕庚○○，庚○○因此心生畏懼，往他處奔逃，欲躲避丁○○之追趕，雙方追逐過程中，庚○○因不慎碰撞到其停放
    在庭院內之機車，致機車傾倒在地，庚○○同時側身跌在機
    車上，然未完全摔落地面；莊致忠在庚○○以上述方式擋住
    丁○○對其之揮砍舉動後，立即朝住處屋內向其父乙○○求
    救，表示叔叔丁○○持刀砍其母庚○○，乙○○隨即自屋內
    奔出，並持長約九十六公分之竹子，欲用以撥去丁○○手持
    之菜刀，然丁○○仍承上開同一之恐嚇犯意，接續以持刀高
    舉，隨處揮舞之方式，朝乙○○之方向追趕而來，在場之母
    甲○○（丁○○之母）、莊幼盈（丁○○之女）、丙○○（
    丁○○之堂侄）等人，皆試圖攔阻丁○○，欲將丁○○所持
    之菜刀奪去，以阻止丁○○之揮砍行為。嗣於丁○○以上開
    舉動揮刀追趕乙○○、庚○○及莊致忠等人約十餘分鐘後，
    丙○○趁丁○○站立一處，與庚○○、乙○○、莊致忠等人
    面對面互罵之際，趁機自丁○○後方將上開菜刀奪去，而成
    功阻斷丁○○之上開威嚇行為，惟丁○○所為上開威嚇行為
    ，足令庚○○、乙○○、莊致忠三人心生畏懼，致生危害於
    其等三人之生命、身體安全。嗣警方接獲報案後，到場查獲
    丁○○，並扣得丁○○所持用以遂行上開恐嚇行為之菜刀一
    支，而悉上情。
二、案經庚○○訴由桃園縣政府平鎮分局報告臺灣桃園地方法院
    檢察署檢察官偵查起訴。
    理  由
壹、程序方面：
一、按被告以外之人於審判外之言詞或書面陳述，除法律有規定
    者外，不得作為證據；被告以外之人於偵查中向檢察官所為
    之陳述，除顯有不可信之情況者外，得為證據；被告以外之
    人於檢察事務官、司法警察官或司法警察調查中所為之陳述
    ，與審判中不符時，其先前之陳述具有較可信之特別情況，
    且為證明犯罪事實存否所必要者，得為證據；除刑事訴訟法
    第一百五十九條之一至第一百五十九條之三之情形，及除顯
    有不可信之情況外，公務員職務上製作之紀錄文書、證明文
    書及從事業務之人於業務上或通常業務過程所須製作之紀錄
    文書、證明文書，亦得為證據，刑事訴訟法第一百五十九條
    第一項、第一百五十九條之一第二項、第一百五十九條之二
    及第一百五十九條之四第一款、第二款就此分別定有明文。
二、經查：
  (一)證人即告訴人庚○○受傷之診斷證明書一紙及本院向華揚醫
    院調取之病歷資料一份，性質上為從事業務之人（即醫生）
    於業務上或通常業務過程所須製作之證明文書及紀錄文書，
    復無刑事訴訟法第一百五十九條之四第二款所定顯有不可信
    之情況與依法不得作為證據之情形，且無證據證明係公務員
    違背法定程序所取得，是依同法第一百五十九條之四本文規
    定，上開診斷證明書及病歷資料，均得作為證據。又卷附警
    方採證照片八幀及扣案被告丁○○所有之菜刀一支、證人庚○○所有之安全帽一頂等物，皆為警方依法製作之採證照片
    及依法扣押之證物，並無證據證明係公務員違背法定程序所
    取得，依法亦有證據能力。
  (二)關於證人庚○○、丙○○二人於警詢中所為之陳述，均係被
    告以外之人於審判外所為之陳述，為傳聞證據，惟審酌證人
    庚○○於本院審理中所證：左手背所受之傷害非遭被告持刀
    砍傷，不知是何時受傷的等語，核與其於警詢中所陳：被告
    拿菜刀出來後就往伊戴有安全帽之頭部砍，砍斷安全帽帶之
    後，伊與被告有拉扯動作，侄子丙○○趁被告不注意之際，
    把菜刀搶下，而在拉扯當中，菜刀砍到伊左手背之言核不相
    符，是以，庚○○於警詢中之陳述，即與其嗣於本院審理中
    之證述不符，難認其於警詢中之陳述，具有顯然可信之情況
    ；又證人丙○○於本院審理中證稱：伊未看見被告持刀砍向
    庚○○頭部，伊於偵查中所稱『有看到被告拿刀砍庚○○的
    頭，當時庚○○的安全帽就掉了』云云，係事後聽說之事等
    語在卷，則證人丙○○於偵查中之陳述，即有顯然不可信之
    情況，依刑事訴訟法第一百五十九條之一第二項規定，證人
    丙○○於偵查中之陳述，即不得作為證據。
  (三)綜此，本案應受審酌之證據為證人庚○○、丙○○、乙○○
    、莊致忠、甲○○及警員己○○等人於本院審理中之證述、
    卷附證人庚○○之診斷證明書、華揚醫院病歷資料、扣案菜
    刀及安全帽等證據。
貳、實體方面：
一、訊據被告丁○○固坦承其有於上揭時地，自住處內取出菜刀
    之行為，惟矢口否認涉有任何犯行，辯稱：當天其在家裡喝
    酒，因為庚○○把音響開很大聲，其過去質問之，有一群人
    拿棍棒衝出來，其便回家拿出菜刀出，但還沒走到庚○○家
    門口，菜刀就被其他人奪走，其沒有持刀揮舞之行為云云。
    經查：
  (一)被告確有於九十四年四月五日下午四時五十分許，自其住處
    內取出菜刀，走至上址庭院內之行為，而上開菜刀即為本案
    扣案菜刀等情，業經被告自承在卷，並經證人庚○○、莊致
    忠二人就此部分證述相符。另經本院當庭勘驗扣案安全帽之
    結果為：安全帽右邊護耳因破損而掉落，護目鏡脫落，安全
    帽上有諸多敲、撞摩擦痕跡，惟未見有直線型凹陷痕跡，在
    右側掉落的護耳部位亦未見有菜刀所砍之直線凹陷痕跡乙節
    ，此有本院九十四年十一月二十二日審判筆錄之勘驗結果可
    佐，故扣案安全帽之毀損掉落部位係右側護耳處，均合先認
    定。
  (二)承上，被告係因向莊致忠詢問乙○○是否在家，認莊致忠口
    氣不佳而怒責，與之發生口角後，返回其家中取刀前來向莊
    致忠叱吼，並隔門舉刀作勢揮砍莊致忠，庚○○見狀，乃上
    前攔阻，被告即在上址庭院內，如常人握持菜刀之方式般，
    以右手高舉菜刀在其眼前揮舞，並揮刀追趕證人庚○○、莊
    致忠二人，嗣於證人乙○○聽聞證人莊致忠之叫喊而自屋內
    衝出，同時持竹子欲攔阻被告之際，被告亦揮刀追趕證人乙○○，且證人庚○○、乙○○、莊致忠三人在被告揮刀追趕
    之過程中，只能在上開庭院內奔逃躲避，前後歷時十餘分鐘
    ，直至證人丙○○趁隙自被告後方將上開菜刀奪去為止始結
    束等情，分據證人庚○○、乙○○、莊致忠及丙○○四人就
    此部分證述明確，互核亦屬相符，由此顯見上述被告揮刀追
    趕證人乙○○、庚○○、莊致忠三人之犯罪情節，應屬真實
    ，首堪認定。
  (三)查證人庚○○、莊致忠二人於本院審理中，經詰問扣案安全
    帽遭被告持刀揮砍之部位等問題之際，證人庚○○答稱：被
    告一直持刀朝伊頭部砍，當時伊頭戴半罩式安全帽，安全帽
    無法包覆頸部，因被告持刀揮砍到安全帽左側，致左邊護耳
    掉落，然安全帽並未整頂掉落等語在卷。證人莊致忠則答稱
    ：被告轉身朝伊母親庚○○揮刀，庚○○原本是站在被告左
    後方，距離約一個手臂之長度，當時庚○○頭戴安全帽，被
    告朝安全帽之左邊由上往下揮砍，揮刀的動作有點偏斜，並
    非水平砍下，被告連續砍二、三刀，且其中一次砍到安全帽
    護耳，連同庚○○的左手也被砍到，因被告在砍下前，庚○○有用左手去擋等語在卷。故依證人庚○○、莊致忠二人之
    上開證述可知，其等對於被告有無砍殺證人庚○○乙節之描
    述，均直接證稱被告係持刀朝證人庚○○頭部左側砍，因而
    砍到扣案安全帽左側，致左邊護耳掉落之情節，惟此一情節
    即與本院所勘驗之安全帽右邊護耳因破損而脫落之結果截然
    不同。
  (四)嗣經本院提示扣案安全帽及上開勘驗結果予證人庚○○、莊
    致忠二人辨識後，證人庚○○復證稱：伊感覺被告有用菜刀
    砍到安全帽，在伊與被告搶刀子互相拉扯的過程中，安全帽
    即掉落等語在卷。證人莊致忠改以手勢比出被告之刀子是由
    上往下砍向安全帽右側，並指出安全帽右邊護耳有刀砍之痕
    跡，惟經本院質之證人莊致忠所提示之安全帽已無「右側護
    耳」存在乙事後，再請證人莊致忠指出安全帽上有無刀砍痕
    跡，證人莊致忠復改稱：被告應該是砍到安全帽護目鏡右邊
    ，所以護目鏡掉落等語，而於同一次庭訊過程中，為前後不
    一致之陳述。審酌證人庚○○、莊致忠二人均稱被告有持刀
    砍殺證人庚○○之頭部，且其等就被告持刀砍向證人庚○○
    頭部何處、安全帽何處被砍擊等用資判斷被告是否涉犯殺害
    證人庚○○犯行之重要事項，二人之陳述相互一致，惟其等
    之上開證述，均與本院自扣案安全帽之外觀上勘驗得知之情
    狀相悖，證人莊致忠經本院提示勘驗結果，質疑其證述之真
    偽後，出現上述前後證述不一之情形，由此足認證人庚○○
    、莊致忠二人就「被告持刀砍殺證人庚○○頭部，因而砍到
    安全帽」此一犯罪情節之描述，均存有重大瑕疵，尚不足遽
    採為認定本案事實之依據。
  (五)又查，若依證人莊致忠經檢察官詰問時所證述：被告持刀從
    家裡衝出後，跑到伊住處門前，要伊出去，並以右手舉刀作
    勢要砍，伊未出去，被告又衝向庚○○處，朝庚○○舉起刀
    ，但未砍下，伊立刻打開玻璃門衝過去，被告便轉身舉刀要
    砍伊，庚○○立刻抓住被告握刀之手臂，用身體擋在伊與被
    告之間，不讓被告往前跑，伊便衝回家向父親乙○○求救，
    當時庚○○戴著安全帽，扣環扣起，安全帽並未壞掉，其後
    ，父親乙○○先衝出屋外，拿竹子要揮打被告手上的菜刀，
    被告先持刀攻擊乙○○，爭執中乙○○被人推倒，被告仍繼
    續追著乙○○揮刀，之後被告又轉身朝站在其左後方之庚○○頭部左側揮刀，連續砍二、三刀，其中一次砍到安全帽的
    左邊護耳等情之案發經過判斷可知，證人莊致忠所證扣案安
    全帽遭被告砍擊及證人庚○○之左手背遭被告砍傷之時點係
    在「證人乙○○自屋內衝出持竹竿欲撥落被告手持之菜刀，
    經被告先追砍證人乙○○，證人乙○○斯時遭眾人推擠而跌
    倒後，被告再轉身持刀揮砍到證人庚○○頭戴之安全帽左側
    ，並同時砍到證人庚○○之左手背」而肇致。然證人莊致忠
    經受命法官訊問時又改稱：父親乙○○是在母親庚○○之安
    全帽遭被告砍到後才摔倒等語在卷。惟證人庚○○就「其遭
    被告砍到安全帽及左手背之時點」乙節，卻稱：乙○○是在
    伊遭被告持刀砍到後才出來，至於當天伊左手拇指側邊有受
    傷，可能不是刀子劃傷，也有可能是搶東西而受傷，只知道
    當時有流血，不知道是怎麼弄到的等語在卷。另質之證人乙○○有無看到被告持刀砍殺證人庚○○此一問題時，證人乙○○證稱：伊在聽到莊致忠喊叫叔叔拿刀砍媽媽後，才從屋
    內拿一根長約九十六公分之竹子衝出，伊一出去，看到被告
    右手握刀柄，手朝下，伊用上開竹子要將被告的刀子撥開，
    被告舉刀要砍伊，伊被庚○○及其他觀看的人推倒，被告跑
    過來把刀舉起要砍伊時，就被別人擋下，伊沒有親眼看到被
    告拿刀砍庚○○之動作，對於庚○○有無戴安全帽也沒有印
    象等語明確，是以，對照證人庚○○、莊致忠二人就此部分
    之證述可知，其等對於被告何時持刀砍擊扣案安全帽，及何
    時砍傷證人庚○○之左手背等重要案情之描述，互有不符之
    處，證人乙○○則根本沒看到其妻庚○○有遭被告持刀砍殺
    乙事，至此，證人庚○○斯時所戴之安全帽到底有無遭被告
    砍擊與證人庚○○斯時所受傷害是否為被告砍殺所致，尚有
    可疑之處。
  (六)承上，證人庚○○另於本院審理中證稱：被告持刀砍到扣案
    安全帽時，伊碰撞到機車，機車倒下，伊則跌到機車上，但
    未整個人倒下，當時若伊不躲開，被告會砍到伊頭部左側；
    而在扣案安全帽從伊頭上掉下後，大家就把被告隔開，有人
    趁被告不注意時把刀搶走等語在卷。惟證人莊致忠就此一部
    分卻稱：母親庚○○遭被告砍殺之過程中，因與被告、伊祖
    母及被告女兒發生拉扯，遭推擠而往後退，沒有注意到後方
    的機車，就被機車絆倒，機車倒下，庚○○也整個人摔倒在
    地上；扣案安全帽是庚○○在被告被帶去警察局時，才從頭
    上拿下等語在卷。是以，對照證人庚○○、莊致忠二人就證
    人庚○○於上揭被告持刀追趕之過程中何時摔倒、如何摔倒
    、安全帽何時掉落等情之證述，亦出現不相符合之情形。參
    以證人丙○○於本院審理中證稱：伊聽到被告住家前有爭吵
    聲，便過去看，發現被告持刀朝堂叔乙○○及家人庚○○、
    莊致忠亂砍，被告是以右手持刀追趕乙○○、庚○○、莊致
    忠等人，被害人則到處跑以躲避被告，庚○○並未戴安全帽
    ，伊也沒注意到庚○○有無跌落機車上；被告一邊揮刀，一
    邊說髒話，但未針對特定部位揮砍，刀子約舉到被害人頭部
    以下之高度揮動，伊沒看到被告持刀砍到庚○○或任何人，
    之後被告站著與庚○○等人對罵，持刀之右手垂下，伊便繞
    到被告後方，趁機將上開菜刀奪下，隨後把該刀丟在圍牆外
    ，即離開現場；至於伊在偵查中所為「有看到被告持刀砍庚○○的頭部，當時庚○○的安全帽就掉了」之陳述，是因為
    伊事後知道被告持刀砍庚○○的頭部，且有人把安全帽拿出
    來，伊才這樣說等語明確。斟酌證人丙○○與被告及證人乙○○、庚○○、莊致忠等人間，各有親戚關係存在，且其僅
    為到場協助搶下被告所持菜刀之人，並無刻意偏袒被告此方
    或彼方即證人乙○○、庚○○、莊致忠等人之必要，又證人
    庚○○、莊致忠二人所指「扣案安全帽何時自庚○○頭上取
    下」此點之證述，又有上述相異之處，是以，本院認證人丙○○所證情節，應較證人庚○○、莊致忠二人所言為客觀可
    採。相對而言，證人庚○○、莊致忠二人之上開證述，即有
    悖於真實之處，尚難遽採。
  (七)再參諸卷附安全帽照片及證人庚○○之證述可知，證人庚○○於上揭時地所戴之安全帽係半罩型式，左右兩側之護耳可
    覆罩在使用者之雙耳外側，用以保護耳朵，該左右護耳原本
    與安全帽兩側帽沿相連，其接縫處呈圓弧形，而扣案安全帽
    之右側護耳業自該圓弧型接縫處完全脫落，無明顯可看出係
    遭刀器垂直砍下而致毀損之情狀，另安全帽之護目鏡雖亦脫
    落，惟其外觀平整，亦無任何明顯可看出係遭刀器揮砍所肇
    致之缺損或裂痕，此有安全帽照片二幀（見偵查卷第十八頁
    照片）及本院勘驗結果可佐。基此，倘證人莊致忠所言「被
    告轉身面向庚○○，舉刀由上往下朝庚○○所戴安全帽之左
    側揮砍，且刀砍下之角度非水平揮砍，而有點偏斜」等情為
    真，衡諸經驗法則及論理法則，因證人庚○○所戴安全帽既
    為半罩型式，無法包覆耳朵下方之頸部、肩膀等身體部位，
    故在被告揮砍之際，是與證人庚○○正面相向，其以右手舉
    刀砍下之角度，理應呈現由上往下、由外往內偏斜之行徑，
    始符一般人持刀由上至下奮力揮砍之常情，此時，證人庚○○恐遭砍擊之部位應為頸部左側或左肩，或是該刀係砍到安
    全帽左側帽身，致安全帽左側帽身出現直線型刀痕或足堪判
    斷為刀砍痕跡之毀損情形，然本案事實上並未發生此種情形
    ，此觀諸證人庚○○之證述及診斷證明書、病歷資料之記載
    即明。此外，觀之扣案安全帽右側護耳係自護耳與右側帽沿
    之圓弧型接縫處完全脫落之情狀，倘被告在安全帽仍戴在證
    人庚○○頭部之際，確有持刀砍擊該安全帽之行為存在，衡
    情其亦應持刀朝證人庚○○之頭部右側水平揮砍，始會出現
    上述安全帽右側護耳部分全部脫落之情形，然因菜刀為質地
    堅硬、刀鋒筆直銳利之鐵器，倘安全帽確曾遭該菜刀用力砍
    擊，其受損部位理應出現直線型刀痕或因重擊而出現之裂痕
    ，然扣案安全帽之右側護耳既係自與帽沿相連之圓弧型接縫
    處完整分離，又未見有明顯遭刀器砍擊之直線型刀痕或裂痕
    ，是以，本院即難認定扣案安全帽在為警查扣前，曾有遭扣
    案菜刀或其他刀器砍擊之情形。
  (八)復經本院調閱證人庚○○於九十四年四月五日下午五時三十
    分許前往華揚醫院急診之病歷資料，自該急診病歷背面所繪
    受傷示意圖可看出，證人庚○○受傷之部位係在左手背靠近
    大拇指處有三道平行排列之開放性傷口，傷口大小各為「1
    公分×0. 5公分」，及在左手食指背面靠近指尖處，有一道
    「0.5公分×0.5公分」大小之傷口，此自卷附證人庚○○之
    傷口照片亦可看出，佐以證人庚○○係於同日下午六時許開
    始製作警詢筆錄，並拍攝卷附傷口照片（見偵查卷第十七頁
    照片）之情形可知，證人庚○○於本案被告犯行結束後，係
    先前往華揚醫院就醫，再赴桃園縣政府警察局平鎮分局北勢
    派出所製作筆錄，則其在華揚醫院就醫後之傷勢紀錄，即為
    證人庚○○在被告所為上開犯行結束後緊接製作者無訛。然
    依據上開病歷資料及傷口照片可知，證人庚○○所受傷勢極
    輕微，較明顯之三道平行傷痕係集中在左手背外側靠近大拇
    指處，傷口大小各為1公分×0. 5公分，倘證人莊致忠所述
    「被告係舉刀由上往下朝庚○○之頭部左側揮砍，刀砍下之
    角度非水平方向，有點偏斜，庚○○以左手去擋」之情節為
    真，衡情證人庚○○斯時於被告在其前方持刀朝其頭部左側
    由上至下揮砍而來之際，舉起左手遮擋被告之攻擊，此屬人
    類面對攻擊時之合理反應，非無可能，此時，如同一般人情
    急之下會立刻舉起左手阻擋之反應般，證人庚○○理應以左
    手掌心朝外、手背朝向己身之方式，將左手舉起至得以遮掩
    頭部左側、前側或頭頂上方之高度，俾以隔絕、阻擋被告之
    攻擊，此時，證人庚○○可能受傷之部位應為左手手掌、左
    手前臂內側或左手掌外側靠近小指等部位，豈有可能刻意以
    左手背翻轉朝外，手掌朝己之方式阻擋攻擊，致產生本案之
    傷害情形之理；再者，若被告確有基於殺人犯意，連續持刀
    由上往下揮砍二、三次，且其中一次砍擊到證人庚○○所戴
    安全帽左側及證人庚○○之左手等情存在，以其殺意之堅，
    由上往下出力之猛等情判斷，證人庚○○所受傷害非僅為「
    一公分×零點五公分」大小之表淺傷口而已，輕則為左手出
    現傷口較深、面積較廣之銳器傷、切割傷等傷害，重則可能
    發生左手遭砍斷，甚至傷及耳朵、頸、肩等其他身體部位之
    情形，然而，本案不僅未發生上述依據證人莊致忠所證被告
    砍殺情節而應合理出現之受傷情形，反係出現上述三道平行
    排列，傷口大小各為「一公分×零點五公分」大小之開放性
    傷口，證人莊致忠所述「庚○○舉起左手阻擋攻擊，致受有
    上開傷害」之反應又極不合理，業如前述，則證人莊致忠所
    證：證人庚○○所受上開傷害係遭被告持刀砍殺所致云云，
    即難認與事實相符。況證人庚○○於本院審理中亦自陳：不
    知上開傷勢是如何形成等語在卷，加以證人庚○○、莊致忠
    二人就扣案安全帽遭砍擊之部位究係左側或右側，於本院審
    理中均出現前後陳述不一之情形，業如前述，由此益徵證人
    莊致忠所指證人庚○○所受傷害係遭被告持刀砍傷云云，應
    屬子虛，不足採信。是以，本院尚難認定證人庚○○所受上
    開傷害，係遭被告持刀砍殺或傷害而形成。
  (九)按殺人罪之成立，須於實施加害行為之時，即有使人喪失生
    命之故意，始足當之。而此一主觀之要件，既關係罪責之成
    立與否，自應憑證據予以證明，且不容有合理性懷疑之存在
    ，自應詳加審究，參酌當時之情況，視其下手之輕重、砍向
    之部位，以為判斷，非謂一經持刀或以刀刺人，即必有殺人
    之故意，此有最高法院七十二年度台上字第五０九五號判決
    意旨及同院八十年度台上字第五六二號判決意旨可資參照。
    經查：依據證人庚○○、莊致忠、乙○○三人所證情節可知
    ，其等遭被告揮刀追趕之過程，前後約有十餘分鐘，其間，
    被告不僅有與其等距離約一個手臂長度或約一公尺之時刻，
    復有證人庚○○摔落機車上，被告仍持續持刀朝證人庚○○
    揮砍，及證人乙○○遭眾人推擠而跌倒，被告仍持刀往下砍
    之情形出現，且被告均係持刀朝其等之頭部揮砍等情，倘被
    告於上揭時地確係基於殺人之故意，持刀追砍證人庚○○、
    莊致忠、乙○○等人，以被告時值四十八歲壯年之齡，身體
    健壯，加以業已飲酒致控制力較一般人為低之情狀下，其在
    各次接近證人庚○○、乙○○、莊致忠等人之際，即可立刻
    持刀砍殺，以遂其殺人目的，豈有可能在上開十餘分鐘之追
    趕過程中，刻意放棄各次接近證人庚○○、乙○○、莊致忠
    等人下手之大好時機，而未曾以所持之菜刀加於其等三人中
    任何一人身體之理。再者，殺人不以砍殺頭部為唯一方式，
    凡是持刀砍殺人體的頭、胸、頸、腹等重要部位，或是持刀
    穿刺人體重要臟器致大量出血者，均足致人於死，倘被告確
    存有置證人庚○○、乙○○、莊致忠三人於死地之意，何以
    會如其等三人所述，被告僅持刀朝證人庚○○戴有安全帽，
    已受相當保護之頭部揮砍，而無任何持刀揮砍其等之頸部、
    胸部、腹部等身體部位之理。是以，足認被告在前述揮刀追
    趕證人乙○○、庚○○、莊致忠三人之過程中，實不具有殺
    人之犯意存在，顯見被告所辯：其未殺害證人庚○○，並無
    殺人犯意等語，尚值採信。
  (十)綜上所述，公訴意旨所舉證據尚不足令本院形成被告確實涉
    有殺人未遂罪嫌之心證。惟審酌被告所為上揭揮刀追趕之舉
    動，足堪判斷已對證人庚○○、乙○○、莊致忠三人之生命
    、身體為惡害之通知，均足致其等三人心生畏懼，致生危害
    於生命、身體之安全，是以，被告所為上開犯行，應構成刑
    法第三百零五條之恐嚇他人危安罪，至為明確。被告就此部
    分仍空言否認，推諉卸責，其辯解實不足採。至被告之指定
    辯護人為其辯護各節，尚不足令本院變更前開認定「被告於
    為上揭犯行之際，確有恐嚇他人生命、身體安全之犯意」此
    一事實之確信。綜此，本案事證明確，被告犯行堪以認定，
    應予依法論科。至證人庚○○所受上開傷害既不足以證明係
    遭被告持刀砍傷，業如前述，故被告所為本案犯行，並未發
    生任何傷害結果，難認被告就此部分涉有刑法第二百七十七
    條第一項之傷害罪嫌，附此敘明。
二、核被告丁○○所為，係犯刑法第三百零五條之恐嚇危害安全
    罪。被告對其家庭成員為身體上不法之侵害，亦屬家庭暴力
    防治法第二條第二項之家庭暴力罪。又被告係基於恐嚇他人
    生命、身體安全之犯意而為上開犯行等情，已如前述，公訴
    意旨認被告所為係犯刑法第二百七十一條第二項、第一項之
    殺人未遂罪，容有誤會，起訴法條應予變更。檢察官起訴被
    告持刀砍殺庚○○，其事實即係指被告以刀朝庚○○身體方
    向揮砍，本院依調查證據之結果，認被告並未實際砍中庚○○，檢察官所指與本院之認定，其差別僅在於被告所持之刀
    是否砍中庚○○而已。其餘被告有持刀朝庚○○揮砍之事，
    則屬相同，故本院所認定之恐嚇事實，與檢察官起訴之殺人
    未遂事實，其間於被告持刀朝庚○○揮砍之基礎事實並無二
    致。故本院自得變更檢察官所引起訴法條，竟依恐嚇罪論科
    。又本院雖未對被告告知此部分之涉犯罪名，然本院之審理
    程序中，證人庚○○、乙○○、莊致忠迭指被告持刀追砍其
    等三人，而被告於證人作證時，亦參與詰問之過程，對此持
    刀追砍之恐嚇犯行業已知悉，且為辯解，故此部分罪名未告
    知，並不影響被告防禦權之行使，本院乃逕變更起訴法條，
    而引為本案論罪科刑之依據。至如數行為於同時同地或密切
    接近之時地實施，侵害同一之法益，各行為之獨立性極為薄
    弱，依一般社會健全觀念，在時間差距上，難以強行分開，
    在刑法評價上，以視為數個舉動之接續施行，合為包括之一
    行為予以評價，較為合理，則屬接續犯，而為包括之一罪（
    最高法院八十六年台上字第三二九五號判例意旨可資參照）
    。查被告涉犯本案犯行之際，其所為數次持刀揮砍舉動，時
    間極其密接，係利用同一犯罪機會，以遂其向證人乙○○、
    庚○○、莊致忠三人表示威嚇之目的而接續為之，為接續犯
    ，應論以實質上一罪之恐嚇危害安全罪。再被告於上揭時地
    ，以一持刀恐嚇恐嚇行為，同時侵害證人庚○○、乙○○、
    莊致忠三人之生命、身體法益，致其等三人均心生畏懼，係
    一行為觸犯數罪名，為同種想像競合犯，應依刑法五十五條
    規定論以刑法第三百零五條之恐嚇危害安全罪一罪。檢察官
    雖未就被告於上揭時地揮刀追趕被害人乙○○、莊致忠之恐
    嚇犯行提起公訴，然檢察官就犯罪事實一部起訴者，其效力
    及於全部，上開未經起訴之部分與檢察官已起訴之部分具有
    想像競合犯之裁判上一罪關係，已如前述，而為起訴效力所
    及，本院自應併予審理之。爰審酌被告與證人乙○○為親兄
    弟，屢因家產問題發生齟齬，被告每於飲酒後，前往證人乙○○住處吵鬧，其於上揭時地復於飲酒後，前往證人乙○○
    住處，致因證人莊致忠表示乙○○不在家等語，致其心生不
    滿，恣意以揮刀追趕之舉動，威嚇證人庚○○、乙○○、莊
    致忠三人，致其等三人均心生畏懼，致生危害於其等三人之
    生命、身體安全之犯罪手段，其犯罪對證人乙○○、庚○○
    、莊致忠三人所生危害匪淺，併斟酌被告之品行、智識程度
    、素行及被告犯罪後仍否認犯行，難認有所悔悟之犯後態度
    等一切情狀，量處如主文所示之刑，並諭知易科罰金之折算
    標準，以資懲儆。
三、扣案菜刀一支，係被告所有供其犯本案恐嚇犯行使用之物，
    業據證人庚○○、乙○○及莊致忠三人證述在卷，被告亦不
    否認扣案菜刀為其所有之物，是以，扣案菜刀為被告所有供
    犯罪使用之物，本院自應依刑法第三十八條第一項第二款規
    定，併予宣告沒收之。至扣案安全帽一頂，為證人庚○○所
    有之物，此據證人庚○○於本院審理中陳明在卷，該安全帽
    既非被告所有之物，又非違禁物，自不得併予宣告沒收，附
    此敘明。
四、承上所述，被告於上揭時地並無殺害庚○○或傷害庚○○之
    犯意，應可認定，被告所為犯行即無以刑法第277條第1項傷
    害罪相繩之餘地，惟因被告所為上揭恐嚇犯行，屬危險犯，
    尚未達到傷害證人庚○○之結果，縱證人庚○○嗣於本院審
    理中表示不願追究被告之責任，欲撤回告訴云云，其撤回傷
    害告訴之效力亦不及於非告訴乃論罪之恐嚇罪，是本院仍應
    對被告為前開論罪科刑之判定，附此敘明。
據上論斷，應依刑事訴訟法第二百九十九條第一項前段、第三百
條，刑法第三百零五條、第四十一條第一項前段、第五十五條、
第三十八條第一項第二款，罰金罰鍰提高標準條例第一條前段、
第二條，判決如主文。
本案經檢察官謝雯璣到庭執行職務。
中    華    民    國    95    年    4     月    4     日
                  刑事第九庭  審判長法  官  林明洲
                                    法  官  蘇琬能
                                    法  官  胡芷瑜
上正本證明與原本無異。
如不服本判決，應於判決送達後10日內向本院提出上訴狀（應附
繕本），上訴於臺灣高等法院。
                                    書記官   李珈慧
中    華    民    國    95    年    4     月    7     日
附錄論罪科刑依據之法條：
刑法第三百零五條（恐嚇危害安全罪）
以加害生命、身體、自由、名譽、財產之事，恐嚇他人致生危害
於安全者，處二年以下有期徒刑、拘役或三百元以下罰金。
（註：本件主文所諭知之拘役如易科罰金之折算標準係以銀元為
  單位，一銀元折算新台幣三元。）


司法院資訊處製作；財團法人民間司法改革基金會備份。
